臺灣臺北地方法院刑事判決　　　　　　　95年度易字第2757號
公　訴　人　臺灣臺北地方法院檢察署檢察官
被　　　告　乙○○
被　　　告　丙○○
上列被告等因傷害案件，經檢察官提起公訴（95年度偵字第2473
1號），本院判決如下：
    主  文
乙○○傷害人之身體，處拘役拾日，如易科罰金以新臺幣壹仟
元折算壹日。
丙○○傷害人之身體，處拘役拾日，如易科罰金以新臺幣壹仟
元折算壹日，緩刑貳年。
    事  實
一、乙○○於民國九十五年十月二十三日（起訴書誤載為十月二
    十八日，應予更正）上午十時許，前往位於臺北市○○區○○路一六一號五樓長亮數位行銷公司（下稱長亮公司）送交
    貨物（即光碟片）並收取款項，惟長亮公司人員丙○○對該
    光碟片之拍攝品質不滿意，悍然拒絕付款，乙○○仍堅持長
    亮公司需付款，丙○○十分不悅地對乙○○稱「呸！幹嘛叫
    我接受」等語，乙○○聞言大怒，竟基於傷害人之身體犯意
    ，徒手猛力揮打丙○○左臉頰一巴掌，丙○○不甘受辱，亦
    基於普通傷害之犯意，伸手拽住乙○○綑紮馬尾之頭髮拖行
    ，乙○○重心不穩跌至地上，雙方互相拉扯、扭打，期間丙○○以腳踹踢乙○○腹部、乙○○則以雙手抓、扯丙○○兩
    側上臂、手腕等，致丙○○受有兩側上臂瘀血三至五公分、
    左手腕瘀血二公分、左手掌裂傷一公分之傷害，乙○○則受
    有腹壁挫傷、軀幹多處挫傷、上肢多處開放性傷口之傷害，
    在場長亮公司員工甲○○、盧家倫見狀，立即上前拉開丙○○、乙○○，並以身軀區隔開二人，丙○○及乙○○方始罷
    手，乙○○旋撥打電話報警處理。
二、案經乙○○、丙○○分別訴由臺北市政府警察局信義分局移
    送臺灣臺北地方法院檢察署偵查起訴。
    理  由
一、證據能力：
    (一)按被告以外之人於審判外之言詞或書面陳述，除法律有規
      定者外，不得作為證據；又被告以外之人於審判外之陳述
      ，經當事人於審判程序同意作為證據，法院審酌該言詞陳
      述或書面陳述作成時之情況，認為適當者，亦得為證據；
      當事人、代理人或辯護人於法院調查證據時，知有第一百
      五十九條第一項不得為證據之情形，而未於言詞辯論終結
      前聲明異議者，視為有前項之同意，刑事訴訟法第一百五
      十九條第一項、第一百五十九條之五第一項、第二項分別
      定有明文。
    (二)就被告丙○○而言，被告乙○○基於告訴人身分於警詢、
      偵查中就被告丙○○犯行部分所為之陳述，其性質雖屬傳
      聞證據，且查無符合同法第一百五十九條之一至第一百五
      十九條之四等情形，然被告丙○○於本院行準備程序時對
      上開證據之證據能力未表示爭執，僅要求與乙○○當面對
      質（見本院九十六年三月十九日準備程序筆錄），且經本
      院於最後審理期日就上開警詢、偵訊筆錄逐一提示並告以
      要旨，被告丙○○就此部分證據之證據能力亦均未聲明異
      議，僅爭執其所述實在否（核屬證明力問題），復未於言
      詞辯論終結前對該等筆錄之證據能力聲明異議，是被告乙○○基於告訴人身分於警詢、偵查中之證言，已擬制被告
      丙○○同意作為證據，本院審酌上開筆錄作成時並無違法
      取證之瑕疵存在，引用其上開陳述作為證據應屬適當，依
      刑事訴訟法第一百五十九條之五規定，即有證據能力。
    (三)就被告乙○○而言，被告丙○○基於告訴人身分於警詢、
      偵查中就被告乙○○犯行部分所為之陳述，其性質屬傳聞
      證據，而被告乙○○於本院行準備程序中就上開供述提出
      爭執，已不合刑事訴訟法第一百五十九條之五第一項傳聞
      例外之規定，抑且丙○○於本院審理時，業經傳喚到庭，
      以證人身分具結後作證，並接受檢察官、被告乙○○雙方
      之交互詰問，因之，除其先前陳述與審判中證述意旨相符
      部分，因已於審理時同受詰問檢驗，業可認非仍屬傳聞，
      或其先前陳述與審判中之證述不符惟該不符之部分具刑事
      訴訟法第一百五十九條之二所定之要件等情形外，依刑事
      訴訟法第一百五十九條第一項規定，該項證據方法應予排
      除，不得作為本案證明被告有罪之依據，惟仍得作為彈劾
      丙○○於本院審理時所為陳述之憑信性，附此敘明。
    (四)至於證人甲○○在九十五年十一月二十八日接受檢察官訊
      問時，經具結後所為陳述，此雖屬被告丙○○、乙○○以
      外之人於審判外所為之陳述，然既經檢察官諭知證人有具
      結之義務及偽證之處罰並命朗讀結文具結擔保其證言之真
      實性後，以證人身份，於檢察官面前完整、連續陳述其親
      身經歷，且查無違法取證之瑕疵存在，應無顯不可信之情
      形，依刑事訴訟法第一百五十九條之一第二項規定具有證
      據能力。而證人甲○○於警詢中所為之陳述，其性質則屬
      傳聞證據，被告乙○○於本院行準備程序中就上開供述提
      出爭執，已不合刑事訴訟法第一百五十九條之五第一項傳
      聞例外之規定，抑且證人甲○○於本院審理時，業經傳喚
      到庭，以證人身分具結後作證，並接受檢察官、被告雙方
      之交互詰問，因之，除其先前陳述與審判中證述意旨相符
      部分，因已於審理時同受詰問檢驗，業可認非仍屬傳聞，
      或其先前陳述與審判中之證述不符惟該不符之部分具刑事
      訴訟法第一百五十九條之二所定之要件等情形外，依刑事
      訴訟法第一百五十九條第一項規定，該項證據方法應予排
      除，不得作為本案證明被告有罪之依據。
    (五)另卷附乙○○之台北市立聯合醫院忠孝院區出具之驗傷診
      斷證明書、門診處方明細以及丙○○之台北醫學大學附設
      醫院出具之診斷證明書，均為醫師於執行醫療業務時所需
      製作之證明文書，復無證據顯示該診斷證明書存有詐偽或
      虛飾之情事，核無刑事訴訟法第一百五十九條之四第二款
      所定顯有不可信之特別情況，應得為證據，均合先敘明。
二、訊據被告乙○○固坦承於上開時間前往長亮公司交貨並欲取
    款，因貨物品質及貨款問題而與丙○○發生口角等事實，惟
    矢口否認有何傷害丙○○之犯行，並辯稱：當天伊至長亮公
    司送貨收貨款時，遭長亮公司刻意刁難光碟拍攝品質，堅持
    要將光碟留下卻不付款，丙○○更對著伊罵三字經、吐口水
    ，且拿起類似鐵棍之物，伊才用左手將鐵棍撥開，因此撥打
    到丙○○的臉頰，之後丙○○就抓著伊頭髮拖行在地，再用
    腳踹、踢胸口，全程都是丙○○動手打伊，伊根本沒有打丙○○之動作云云。另訊據被告丙○○則坦承於上揭時地因不
    滿意乙○○送來之光碟品質而與之發生口角爭執，繼之與乙○○扭打在一起等事實，惟辯稱係乙○○先衝過來要打其，
    其才伸手擋並抓住乙○○頭髮，拉扯過程中有碰到乙○○頸
    、腹部，但沒有故意用腳去踹她云云。經查：
    (一)被告丙○○傷害乙○○部分：
      (1)證人甲○○於偵訊及本院審理時均明確證稱：她們在講
        錄影帶的事情，後來發生口角，就看到乙○○先打丙○○一巴掌，所以丙○○就衝上去抓對方（即乙○○），
        乙○○也抓丙○○，後來扭打在一起等語甚詳（見偵卷
        第三十一頁，本院九十六年五月二十五日審理筆錄），
        而證人甲○○雖曾任職於長亮公司，現已離職，且僅為
        目睹本案發生經過之在場人之一，於本案並無利害關係
        ，依其證述內容，對丙○○、乙○○如何出手、原因、
        兩人扭打過程等均有清楚之陳述，核屬持平，並無刻意
        偏袒丙○○之情事，亦非全然不利於被告乙○○，是以
        證人甲○○所為證述當屬客觀公允，應堪採信。況被告
        丙○○亦不否認有抓乙○○頭髮、與之拉扯等事實，綜
        上，足認被告乙○○確有先行動手掌摑被告丙○○，被
        告丙○○亦確有動手拉告訴人乙○○頭髮，繼之兩人相
        互拉扯、攻擊之事實。
      (2)被告丙○○雖質疑乙○○所受傷勢是否為其所造成云云
        ，然乙○○於九十五年十月二十三日十四時許至臺北市
        立聯合醫院忠孝院區就診，經醫師診斷其受有腹壁挫傷
        、軀幹多處挫傷、上肢多處開放性傷口之傷勢等情，此
        有臺北市立聯合醫院忠孝院區出具之驗傷診斷書及門診
        處方明細各一份在卷可證（見本院卷(一)第三十三頁至第
        三十四頁），其驗傷時間距離乙○○指稱遭被告丙○○
        打傷之時間即九十五年十月二十三日十二時三十分，相
        距不過九十分鐘，復觀諸乙○○所受傷勢位置為腹部、
        軀幹多處挫傷、上肢多處開放性傷口，亦與乙○○所指
        稱係遭被告丙○○大力拉抓頭髮、以腳踢肚子、手等情
        節相符，亦足認乙○○所受上開傷害係與被告丙○○扭
        打中所受之傷害至明，是以乙○○指稱係遭被告丙○○
        打傷等語，非屬無稽。
      (3)被告丙○○另辯稱係見乙○○衝過來，才伸手擋她、抓
        住她頭髮云云。惟按刑法第二十三條前段規定之正當防
        衛，必須對於現在不法之侵害且基於防衛之意思為之，
        始屬相當，若彼此互毆，必以一方初無傷人之犯意，因
        排除對方不法之侵害而加以還擊，始得以正當防衛論，
        若雙方各基於傷害對方之犯意而互毆，均不得主張正當
        防衛；又衡之一般社會經驗，互毆係屬多數動作構成單
        純一罪而互為攻擊之傷害行為，縱令一方先行出手，而
        還擊之一方，苟非單純對於現在不法之侵害為必要排除
        之反擊行為，因其本即有傷害之犯意存在，則對其互為
        攻擊之還擊行為，自無防衛權可言（最高法院九十二年
        臺上字第三０三九號判決參照）。經查，依證人甲○○
        於本院審理時所證：乙○○先打丙○○一巴掌，所以丙○○就衝上去抓對方頭髮，乙○○也抓丙○○，後來扭
        打在一起等語（見本院九十六年五月二十五日審理筆錄
        ），是被告丙○○顯係在遭乙○○掌摑一巴掌後，主動
        還手攻擊乙○○，其還手行為，顯非對於現在不法侵害
        所為。再佐以告訴人乙○○受傷部位及傷勢（腹壁挫傷
        、軀幹多處挫傷、上肢多處開放性傷口等），顯非單純
        排除對方掌摑攻擊之推、閃等防衛動作所可能造成之傷
        勢；況本案事發地點乃被告丙○○任職之長亮公司，當
        時該辦公處所除丙○○、乙○○外，尚有數名長亮公司
        員工，此為被告丙○○所自承，相較於告訴人乙○○隻
        身置於該處，縱令乙○○作勢攻擊，丙○○亦隨時可得
        到奧援，應無須動輒以武力自衛，足徵被告丙○○並非
        單純基於防衛之意思抵擋攻擊，而係另存有圖為報復加
        以傷害之犯意甚明。是以本案依前述之被告丙○○、乙○○衝突情形觀之，渠二人係互為毆打之行為，均是基
        於傷害之犯意而為互相攻擊之傷害行為，均非對於現在
        不法之侵害所為必要排除之反擊行為，依上開說明，被
        告丙○○自不得主張正當防衛甚明。
    (二)被告乙○○傷害告訴人丙○○部分：
      (1)證人即被告丙○○於本院審理時結證稱：當時乙○○打
        了伊一巴掌，開始攻擊以後，才扭打在一起等語（見本
        院九十六年五月二十五日審理筆錄），核與證人甲○○
        於偵訊及本院審理時證述內容相符（如前所述），並有
        台北醫學大學附設醫院所出具載明：「兩側上臂瘀血（
        三至五公分）、左手腕瘀血（二公分）、左手掌裂傷（
        一公分）」之診斷證明書一紙附卷可稽（見偵卷第十六
        頁）。綜此，顯見丙○○確實因為被告乙○○拉扯、互
        毆而受有上開傷勢。
      (2)被告乙○○雖辯稱是丙○○先拿東西打其，其伸手阻擋
        才摸到她的臉云云，然本件被告丙○○與乙○○口角爭
        執中，丙○○出言不遜，乙○○先出手掌摑丙○○巴掌
        等事實，業據證人甲○○於偵訊及本院審理時證述甚詳
        ，已如前述，且依證人甲○○於本院審理時所稱：乙○○當時紮實打了丙○○左臉一巴掌，很大聲，丙○○臉
        頰有紅起來等語（見本院九十六年五月二十五日審理筆
        錄），顯非被告乙○○所稱係為阻擋丙○○攻擊而不小
        心揮到之行為，是被告乙○○此部分所辯，亦與事實不
        符，不足採信。
      (3)至被告乙○○辯解：伊自己也有受傷，而且傷得比丙○○嚴重云云。然依前開所述，本案被告丙○○、乙○○
        係互為毆打之行為，均是基於傷害之犯意而為互相攻擊
        之傷害行為，均非對於現在不法之侵害所為必要排除之
        反擊行為，而不成立正當防衛，是被告乙○○縱使自身
        受有傷害，並無礙於其傷害犯行之成立。被告乙○○所
        辯無非係卸責之詞，不足採信。
    (三)綜上所述，本案事證明確，被告乙○○、丙○○前開傷害
      犯行均已經證明，應依法論科。
三、核被告乙○○、丙○○所為，均係犯刑法第二百七十七條第
    一項之普通傷害罪。爰審酌被告丙○○、乙○○均無前科犯
    行，有台灣高等法院被告前案紀錄表各一份在卷可憑，而本
    件之爭端係起因於被告丙○○認被告乙○○公司所製作之光
    碟片品質不佳，藉此拒付貨款，而被告乙○○則堅持長亮公
    司應當天付款，兩人就此發生口角，被告丙○○出言不遜，
    被告乙○○不甘受辱而先動手揮打被告丙○○一巴掌，被告
    丙○○遂還手拽乙○○頭髮，進而相互拉扯、扭打之犯罪動
    機、手段，彼等所受傷勢多為瘀血、挫傷，傷勢均非嚴重，
    被告丙○○於本院審理時坦承犯行，並表達願與乙○○和解
    之意，犯後態度良好，惟被告乙○○犯罪後猶矯詞飾卸，堅
    不願和解，致雙方無法化解糾紛等一切情狀，分別量處如主
    文所示之刑，並諭知易科罰金之折算標準。另被告丙○○前
    未曾受有期徒刑以上刑之宣告，有臺灣高等法院被告前案記
    錄表在卷可憑，因一時衝動，短於思慮，致觸犯本案犯行，
    且犯後表達悔意，經此科刑教訓，應能知所警惕而無再犯之
    虞，本院認其所受刑之宣告以暫不執行為適當，並宣告緩刑
    二年，以啟自新。
據上論斷，應依刑事訴訟法第二百九十九條第一項前段，刑法第
二百七十七條第一項、第四十一條第一項前段、第七十四條第一
項第一款，刑法施行法第一條之一第一項、第二項前段，判決如
主文。
本案經檢察官郭昭吟到庭執行職務
中　　華　　民　　國　　96　　年　　6 　　月　　8 　　日
　　　　　　　　  　臺灣臺北地方法院刑事第五庭
                        審判長法  官  黃程暉
                              法  官  高偉文
                              法  官  何俏美
上正本證明與原本無異。
如不服本判決，應於判決送達後10日內向本院提出上訴狀 (應抄
附繕本)。
                              書記官  楊婷婷
中　　華　　民　　國　　96　　年　　6 　　月　　8 　　日
附錄：本案論罪科刑法條全文
刑法第二百七十七條第一項
傷害人之身體或健康者，處三年以下有期徒刑、拘役或一千元以
下罰金。
